【裁判字號】    99,家抗,94
【裁判日期】    990924
【裁判案由】    選任遺產管理人
【裁判全文】
臺灣臺南地方法院民事裁定             99年度家抗字第94號
抗  告  人  財政部國有財產局臺灣南區辦事處臺南分處
法定代理人  甲○○
相  對  人  財政部臺灣省南區國稅局
法定代理人  邱政茂
前抗告人因相對人就被繼承人石台光指定遺產管理人事件，對於
中華民國99年5月11日臺灣臺南地方法院99年度司財管字第47號
裁定提起抗告，本院裁定如下：
      主      文
抗告駁回。
抗告程序費用新臺幣壹仟元由抗告人負擔。
      理      由
一、按先順序繼承人均拋棄其繼承權時，由次順序之繼承人繼承
    。其次順序繼承人有無不明或第四順序之繼承人均拋棄其繼
    承權者，準用關於無人承認繼承之規定。又繼承開始時，繼
    承人之有無不明者，由親屬會議於一個月內選定遺產管理人
    ，並將繼承開始及選定遺產管理人之事由，向法院報明。又
    第1178條所定之期限屆滿，無繼承人承認繼承時，其遺產於
    清償債權，並交付遺贈物後，如有賸餘，歸屬國庫。又繼承
    人有無不明而不能依民法第1177條選定遺產管理人時，得由
    利害關係人聲請法院選任之。民法第1176條第6項、第1177
    條、第1185條及第1178條第2項分別定有明文。
二、本件相對人即聲請人聲請意旨略以：被繼承人石台光（男，
    民國○○年○○月○日生，身分證統一編號：Ｚ000000000號，生
    前最後住所：臺南縣西港鄉營西村2鄰後營26號之11）為獨
    資商號德和建材行（商業統一編號：00000000號）之負責人
    ，該商號因滯欠稅捐未繳納，經相對人依法移送法務部行政
    執行署士林行政執行處強制執行，惟被繼承人石台光於執行
    程序進行中之95年7月16日死亡，其法定繼承人皆已依法拋
    棄繼承。截至99年3月17日止，德和建材行即被繼承人石台
    光尚滯欠稅捐新臺幣（下同）87,837元未繳納，茲因其死亡
    時尚留有遺產可供換價以清償其所積欠之租稅債務，故本件
    仍有續行強制執行之實益，為此，相對人以利害關係人身分
    向法院聲請為被繼承人石台光選任遺產管理人等語。
三、原審法院裁定以：
  (一)經查：相對人主張之前開事實，業據提出商業登記公示資料
    查詢明細表、營業稅稅籍資料查詢表、本院99年3月1日南院
    龍家巳95年度繼字第1687號准予備查通知函、被繼承人石台
    光繼承系統表、除戶戶籍謄本、財政部臺灣省南區國稅局欠
    稅總歸戶查詢情形表、財產歸屬資料清單各1件附卷為憑，
    並經本院依職權調閱本院95年度繼字第1687、1789、1816號
    拋棄繼承事件卷宗核閱綦詳，是相對人之主張應足採信。又
    查被繼承人石台光死亡後，其法定繼承人皆已依法拋棄繼承
    權經本院准予備查，且未準用民法第1177條之規定選定遺產
    管理人，而被繼承人石台光為相對人之債務人，故相對人以
    利害關係人之身分聲請選任被繼承人石台光之遺產管理人，
    核與上開規定並無不合，應予准許。
  (二)按公示催告期限屆滿，無繼承人承認繼承時，其遺產於清償
    債權，並交付遺贈物後，如有剩餘，歸屬國庫；又按非公用
    國有財產以財政部國有財產局為管理機關，民法第1185條、
    國有財產法第12條分別定有明文。查本件被繼承人石台光之
    法定繼承人皆已依法拋棄繼承權經本院准予備查，復未準用
    民法第1177條之規定選定遺產管理人，且經本院函詢被繼承
    人原繼承人即子女陳維軒、石維揚、石維倫；兄弟姐妹王石
    秀文、石湘珍、石耀光、石亞光、石中光等有無擔任被繼承
    人石台光之遺產管理人之意願，迄今均未回覆本院，足徵被
    繼承人石台光之原繼承人對被繼承人石台光遺產之處置已漠
    不關心；又查被繼承人石台光之遺產，倘無人承認繼承時，
    將於清償債權，交付遺贈物後，歸屬國庫，為使被繼承人石
    台光遺產之處置順利進行，本院認選任財政部國有財產局臺
    灣南區辦事處臺南分處為被繼承人石台光之遺產管理人為適
    當。
四、抗告意旨略以：
  (一)被繼承人石台光於95年7月16日死亡。經相對人財政部臺灣
    省南區國稅局以利害關係人身分，聲請法院選任遺產管理人
    ，嗣經本院選任抗告人為石台光之遺產管理人，合先敘明。
  (二)查抗告人於99年5月17日接獲本院99年度司財管字第47號民
    事裁定，選任為被繼承人石台光之遺產管理人。經細閱該民
    事裁定理由欄第二項之記載：「……被繼承人石台光已於95
    年7月16日死亡，其繼承人均聲請拋棄繼承，聲請人為續行
    執行，俾保稅捐，爰依法聲請選任遺產管理人……」。惟被
    繼承人既全體拋棄繼承，即足認被繼承人石台光有遺債大於
    遺產之情形。衡諸一般常情，被繼承人石台光之法定繼承人
    之所以聲明拋棄繼承，不外乎被繼承人之遺債大於遺產，有
    破產之虞。審究本案，被繼承人石台光之繼承人皆已聲明拋
    棄繼承，足見被繼承人石君之遺債大於遺產，再者，人性戀
    財，若被繼承人所遺留之財產，於清償債務後仍有剩餘，其
    繼承人豈有拋棄繼承之理？因之被繼承人石君即可能屬於遺
    債大於遺產，有破產之虞。此類遺債大於遺產案件，已無多
    餘財產可收歸國有，其遺產管理人之主要職責為配合債權人
    及法院之查封、拍賣程序，以完成被繼承人債務之清償，類
    此案件，並非得由專司管理國家財產之相關機關擔任遺產管
    理人，亦可選任律師或民間公正人士等擔任遺產管理人；再
    者，遺產不足清償遺債之案件亦得依法聲請進入破產程序，
    其由法院選任律師或社會公正人士等擔任破產管理人，是遺
    債大於遺產之指定遺產管理人事件，選任律師或社會公正人
    士為其遺產管理人，更能彰顯其清償債務之本意。
  (三)按司法院74年10月15日（74）院台廳一字第05786號函示「
    嗣後各地方法院受理有關無人承認繼承遺產管理事件時，…
    …因此類拋棄繼承事件，多屬遺債大於遺產，形同破產，儘
    量避免選任國有財產局為遺產管理人。……」而本案極可能
    屬於遺債大於遺產，依據上開司法院函示應儘量避免選任抗
    告人為遺產管理人，且法亦無明文禁止，況繼承人對於被繼
    承人生前之債權債務關係，以及印鑑、重要文件、產權文件
    等應較清楚或仍保管中，雖相對人與被繼承人石台光之債權
    債務關係，與繼承人並無任何關聯存在，但就適任與否加以
    考量，除其最近親屬外，實不作第二人想。況不僅就被繼承
    人向相對人積欠金額項為多少，而稅金未完全清償，則已償
    還者為多少，除積欠稅金款項為多少，是否尚有其他債權債
    務關係，均需全面予以了解，則以抗告人僅係國有財產之管
    理機關，於被繼承人之遺債大於遺產之際，選任抗告人為遺
    產管理人，則抗告人恐力有未逮，尤以被繼承人之最近親屬
    為遺產管理人較適宜。
  (四)又抗告人係國庫之管理機關，而國庫對於無人承認繼承之遺
    產向有期待權，因之，若被繼承人尚有剩餘遺產得以歸屬國
    庫，則選任抗告人為遺產管理人方有實益。審究本案，既有
    遺債大於遺產之虞，若選任抗告人為遺產管理人，抗告人仍
    須盡善良管理人之責任為其管理遺產、處理債務問題，其間
    所將耗費之人力、時間實難以金錢衡量；且管理期間所須之
    花費亦由國庫代為墊付，而若結果落得其遺產不足以清償，
    不僅國庫利益受損，更甚者，導致利用全民資源負擔個人私
    物之支出，無異使公器淪為私用，實不符社會公平原則。
  (五)再者，臺灣嘉義地方法院亦認為「……次查，遺產管理人之
    職務在於編制遺產清冊、為保存遺產必要之處置、清償債權
    或交付遺贈物及遺產之移交等事務，當須對被繼承人之遺產
    及遺債事務有相當瞭解，而財政部國有財產局台灣南區辦事
    處嘉義分處既為公務機關，對於被繼承人之遺產及負債狀況
    所知應屬有限。此外，財政部國有財產局臺灣南區辦事處嘉
    義分處為公務機關，依國有財產法之規定綜理國有財產事務
    ，執行事務所須預算為全國人民納稅所得，若顯無遺產可歸
    屬國庫，自不宜選任財政部國有財產局臺灣南區辦事處嘉義
    分處為遺產管理人，以避免其代管私人遺產之管理費用無法
    由被繼承人之遺產歸墊，導致利用全民資源負擔個人私務之
    支出，實不符社會公平原則，故本件情況，財政部國有財產
    局臺灣南區辦事處嘉義分處尚不適宜擔任被繼承人之遺產管
    理人」等語。
  (六)並聲明：原裁定廢棄，選任被繼承人之親屬或專業律師擔任
    遺產管理人。
五、經查：
  (一)相對人聲請之前開事實，業據其提出德和建材行營業稅稅籍
    相關資料、本院家事庭99年3月1日南院龍家巳95年度繼字第
    1687號函、繼承系統表、被繼承人死亡登記申請書查詢清單
    、繼承人戶籍謄本、欠稅總歸戶查詢情形表、財產歸屬資料
    清單各1件附於原審卷可稽，揆諸前開說明，其自係被繼承
    人之利害關係人，從而，相對人以其為利害關係人聲請選任
    被繼承人之遺產管理人，自屬有據。
  (二)查抗告人所提之司法院前述函示，僅謂形同破產之拋棄繼承
    事件，儘量避免選任抗告人為遺產管理人，非謂不得選任為
    遺產管理人。至被繼承人生前之債權債務關係及有關產權證
    明文件，抗告人得依其他方式獲悉或取得，印鑑得依舉證責
    任分配方式辨識其真偽，於管理上並無困難，被繼承人之最
    近親屬對此資產負債等情形未必知悉，復無能力取得相關證
    明文件，難盡管理之責。且被繼承人之法定繼承人均依法拋
    棄繼承，對被繼承人之權利義務已無利害關係，如強行選定
    為遺產管理人，難期以善良管理人之注意義務執行職務。況
    經本院函詢被繼承人兄弟姊妹及子女，均未回覆有擔任被繼
    承人遺產管理人之意願，此有本院函文、送達回證在原審卷
    卷足憑。顯見繼承人間並無意願擔任遺產管理人，則縱選任
    繼承人擔任遺產管理人，亦難期能積極協助清理遺產及債務
    ，而不適宜擔任遺產管理人之職務。
  (三)再查，遺產管理人之指定，旨在維護公益及被繼承人債權人
    之利益，此觀民法第1177條立法理由即明，顯非以遺產管理
    人管理遺產是否有實質利益為考量。況被繼承人之遺產，於
    遺產管理人完成清償債權並交付遺贈物等清算程序前，是否
    有賸餘，無從知悉。依上述說明，各順序之繼承人均拋棄繼
    承者，其剩餘財產歸屬國庫，而抗告人為國庫之綜理機關，
    為國有財產法第9條第2項所明定，備有財產管理之專才，雖
    經費支出屬國家資源，但保護無人繼承財產之債權人之權利
    ，亦屬政府之義務，本件復為國家財稅之徵收問題，兼有公
    益性質，故於遺產管理指定之實際運作，仍認選任國有財產
    局為遺產管理人較為妥適。是抗告意旨以「本件既有遺債大
    於遺產之虞，若選任抗告人為遺產管理人，抗告人仍須盡善
    良管理人之責任為其管理遺產、處理債務問題，期間所將耗
    費之人力、時間實難以金錢衡量；且管理期間所須之花費亦
    由國庫代為墊付，而若落得其遺產不足以清償，不僅國庫利
    益受損，更甚者，豈非造成浪費國家資源於少數特定人之不
    公現象云云」，亦無可採。
  (四)他院之見解因個案之情形有異，其本院不受該意見之拘束，
    故抗告人此項主張，亦屬無據。另相對人為被繼承人之債權
    人，如兼任被繼承人之遺產管理人，恐有利害衝突之虞，而
    不利於被繼承人之其他債權人；又實務上，專業公正人士，
    於此類事件鮮有擔任遺產管理人之意願，均不宜選任為遺產
    管理人。
  (五)綜上所述，原審以此指定抗告人為被繼承人之遺產管理人，
    經核並無不合。而抗告意旨復未述明原裁定選任其為被繼承
    人之遺產管理人有何違法或其他不當之處，其提起抗告，聲
    明廢棄原裁定，非有理由。
六、據上論結，本件抗告為無理由，依非訟事件法第21條第2項
    、第24條第1項、第46條，民事訴訟法第495條之1第1項、第
    449條第1項、第95條、第78條，裁定如主文。
中    華    民    國    99    年    9     月    24    日
                  家事法庭      審判長 法  官  謝瑞龍
                                       法  官  葉惠玲
                                       法  官  郭貞秀
以上正本係照原本作成。
抗告人如不服本裁定，僅得於本裁定正本送達後10日內以適用法
規顯有錯誤為理由，向本院提出再抗告狀（須附繕本一份及繳納
再抗告裁判費新臺幣1,000元）。
                                       書記官  鄭隆慶
中    華    民    國    99    年    9     月    24    日

司法院資訊處製作；財團法人民間司法改革基金會備份。
